# 《上市公司 2022 年度财务报告会计监管报告》 —- 合作建房账务处理

提问人：一云 时间：2023-09-15 09:56:34
陈老师： 《上市公司 2022 年年度财务报告会计监管报告》中提出下列问题：
未恰当对合作建房后低价租回的交易进行会计处理
根据企业会计准则及相关规定，当企业因转让商品而有权向客户收取的对价是非现金形式时，如实物资产、无形资产、股权、客户提供的广告服务等。企业通常应当按照非现金对价在合同开始日的公允价值确定交易价格。非现金对价公允价值不能合理估计的，企业应当参照其承诺向客户转让商品的单独售价确定交易价格。
审阅分析发现，部分上市公司与客户签订合作建房协议，约定由上市公司负责厂房建设，完工验收后，上市公司在协议期内占有并使用厂房，协议期满后，上市公司向客户移交厂房，客户向上市公司支付厂房建造费用，但需扣除上市公司按照市场价格实际应承担的房租。上市公司将合作建房支出按实际发生金额计入其他非流动资产，同时确认利息收入。上述交易的实质是上市公司提供建造服务换取新建厂房在协议期内的使用权，上市公司应按照收入准则有关规定判断其为主要责任人还是代理人，并确认建造服务相关收入和成本。
——–陈老师：对上述业务的完整账务处理请指导一下吧，多谢！
一云

回答人：chenyiwei
我理解此处讨论的问题是：上市公司为客户提供厂房建造服务，同时获得若干年的使用权。该交易的实质是一项售后回租业务，即同时包含两项交易： 1 、提供房屋建造服务（需区分是否为主要责任人）； 2 、在一定年限内租回该房屋。因此会计处理也应当区分这两项业务分别进行会计处理。由于该亮相交易最终都按照市场价格结算，因此并非一揽子交易。
1 、提供建造服务：区分上市公司本身是主要责任人还是代理人，如果是主要责任人的，可在建造期间确认收入和成本；属于代理人的，按代付款项确认为资产（长期应收款）。但针对与自身回租该房屋获得的使用权相关的部分不应确认收入和成本。
2 、售后租回：根据租赁准则的规定判断是否构成销售。对于不构成销售的，参照资产抵押借款处理（可能性不大）；对于构成销售的，针对与自身回租使用权相关的部分不确认建造收入和成本，按成本列示；对应于转移给客户的使用年限的部分可确认建造收入和成本。